【裁判字號】    98,消債更,142
【裁判日期】    980429
【裁判案由】    聲請更生程序
【裁判全文】
臺灣高雄地方法院民事裁定           98年度消債更字第142號
聲  請  人  甲○○
上列當事人因消費者債務清理事件聲請更生，本院裁定如下：
    主  文
聲請駁回。
聲請費用由聲請人負擔。
    理  由
一、聲請意旨略以：聲請人即債務人因積欠國泰世華商業銀行股
    份有限公司（下稱國泰世華銀行）等多家銀行信用卡或現金
    卡債務共新台幣（下同）1,537,898 元，因而於民國95年6
    月與最大債權銀行即國泰世華銀行，依「中華民國銀行公會
    會員辦理消費金融案件無擔保債務協商機制」（下稱債務協
    商機制）請求共同協商債務清償方案，並協商成立協商內容
    為，自95年7 月起，分108 期，利率為10％，於每月10日繳
    納21,652元（下稱協商金額）至指定帳戶。又聲請人自92年
    8 月退休後，每半年領退休金約227,512 元加計每年一次年
    終獎金60,963 元 ，平均每月有約4 萬3 千元，再加計聲請
    人在台灣銀行之18％優惠存款利息每月約23,268元，平均每
    月所得固有66,268元，然因聲請人除協商金額外，每月尚須
    繳納積欠國泰世華銀行之1 萬5 千元房貸，及高雄銀行股份
    有限公司（下稱高雄銀行）之公教貸款1 萬7 千元，再加上
    聲請人每月所需繳納之房租7 千元，聲請人每月所需支出之
    費用高達60,652元。以此計算，聲請人每月所餘之5,616 元
    尚不足行政院主計處所公告之97年度台灣省最低生活費用9,
    829 元，是聲請人確有維生之重大困難，以致聲請人僅能依
    照債務協商機制繳納協商金額至96年6 月間止（96年9 月間
    另曾再繳納1,900 元）。又聲請人因長期入不敷出，於97年
    1 月份以238 萬元，出賣聲請人所有位於坐落高雄縣旗山鎮
    ○○段122 地號土地及其上之建物即門牌號碼：高雄縣旗山
    鎮○○路154 巷71號等不動產，並向張櫻樂借款80萬元，始
    能清償積欠國泰世華銀行之抵押欠款，故聲請人即於97年6
    月間即以書面再向最大債權銀行台灣土地銀行股份有限公司
    （下稱土地銀行）聲請協商，惟經土地銀行以：之前曾經參
    與銀行公會協商等情為由而退件，故本件聲請人係遭拒絕而
    無法再與銀行進行前置協商。此外，因聲請人於聲請本件更
    生時積欠之債務總額（包括積欠金融機構之款項及張櫻樂之
    欠款70萬元）僅為271 萬5,345 元，可認聲請人之無擔保或
    無優先權之債務總額未逾1,200 萬元，復未經法院裁定開始
    清算程序或宣告破產，爰聲請更生等語。
二、按，「債務人不能清償債務或有不能清償之虞者，得依本條
    例所定更生程序，清理其債務」；「債務人無擔保或無優先
    權之債務總額未逾新台幣1,200 萬元者，於法院裁定開始清
    算程序或宣告破產前，得向法院聲請更生。」；「債務人與
    金融機構協商成立者，不得聲請更生或清算。但因不可歸責
    於己之事由，致履行顯有重大困難者，不在此限。」、「本
    條例施行前，債務人依金融主管機關協調成立之中華民國銀
    行公會會員，辦理消費金融案件無擔保債務協商機制與金融
    機構成立之協商，準用前項之規定。」，消費者債務清理條
    例（下稱消債條例）第3 條、第42條第1 項、第151 條第5
    項、第6 項分別定有明文。是債務人若前依債務協商機制於
    95年間與金融機構達成協商，嗣又將未於95年間與金融機構
    協商之債務，於聲請本次更生前，與95年間與金融機構協商
    之債務，一併再向金融機構聲請協商，而遭金融機構拒絕協
    商者，即不受消債條例第151 條第5 項、第6 項之規定。查
    ，本件聲請人曾於97年6 月間，向目前之最大債權銀行即土
    地銀行聲請前置協商，經該銀行以聲請人前於95年間曾聲請
    前置協商拒絕協商，有卷附之前置協商退件通知函可稽（見
    本卷第25頁），是本件更生之聲請即不受上述消債條例第15
    1 條第5 項、第6 項規定之限制，僅需審酌聲請人是否有「
    不能清償債務」或「不能清償債務之虞」，合先敘明。
三、查聲請人所主張上情，固據聲請人提出債權人清冊、財團法
    人金融聯合徵信中心之個人信用報告回覆書（下稱聯徵信用
    報告）、信用卡帳單、戶籍謄本、聲請人95、96年度綜合所
    得稅各類所得資料清單、財產歸屬資料清單等文件為證，惟
    查：
  (一)關於聲請人每月平均收入部分，於聲請更生之初先則陳稱：
    每月平均收入為66,268元（見本院卷第17頁），後則改稱每
    月平均收入僅有約4 萬3 千元（見聲請人98年3 月10日陳報
    狀）而有不一致之情形。經本院審諸聲請人提出之「高雄縣
    燕巢鄉燕巢國民小學97年度1-6 月退休金發放通知」、95及
    96年度綜合所得稅各類所得資料清單、活期儲蓄存款存摺影
    本（見本院卷第38至41頁），可認聲請人每月平均收入應以
    聲請人之退休金加計年終獎金即約平均每月4 萬3 千元，加
    計依照聲請人95及96年度綜合所得稅各類所得資料清單所列
    載之利息所得279,216 元、144,963 元之加總平均即每月
    17, 674 元（計算式：[279,216元+144,963元]/24=17, 674
    元，四捨五入至元）總計為60,674元，較與客觀之事實相符
    。
  (二)再者，聲請人目前所積欠之債務總額依據聲請人所提供，財
    團法人金融聯合徵信中心98年3 月30日摯發之聯徵信用報告
    ，聲請人目前積欠銀行等金融機構之其他非現金卡之無擔保
    授信債務部分為84萬7 千元，信用卡款部分為67萬8,401 元
    ，總計為152 萬5,401 元，再加計聲請人所陳另積欠張櫻樂
    70萬元與積欠高雄銀行之34萬2 千元部分，聲請人目前積欠
    之債務總額應為256 萬7, 401元，而非聲請人於聲請本件更
    生之初所稱之271 萬5, 345元乙節，應可認定。
  (三)關於聲請人每月償還債務所需負擔之最低金額部分，以聲請
    人目前積欠銀行等金融機構之債務為152 萬5,401 元，其中
    其他非現金卡之無擔保授信債務部分為84萬7 千元，信用卡
    款部分為67萬8,401 元，倘以其各別之一般利率行情10％、
    20％計算，每月應繳利息分別為7,058 元、11,307元（四捨
    五入至元），聲請人就上開債務每月應繳利息總計為18,365
    元（計算式：7,058 ＋11,307＝18,365）；另加計聲請人積
    欠張櫻樂70萬元部分，而每月需償還1 萬元（見本院卷第
    111 頁至113 頁之借據、本票及還款證明影本），與高雄銀
    行之1 萬7 千元部分，可知聲請人每月償還債務所需負擔之
    最低金額為45,365元（計算式：
    18,365+10,000+17,000=45,365 ）。
  (四)復次，關於聲請人每月必要生活費用部分，就聲請人目前積
    欠鉅額債務之情形，每月生活費用不應超出最低可供聲請人
    生活所需之合理標準，故本院認是應以行政院主計處所公布
    聲請人所在地之台灣省98年度最低生活費用，即每人每月9,
    660 元為基準，以此加計上開聲請人每月所需負擔之最低金
    額45,365元，聲請人每月所需負擔之還款金額與生活費用共
    為55,025元乙節，亦可認定。
  (五)承上所述，聲請人每月之平均收入既高達60,674元，扣除其
    每月最低支出費用9,660 元及每月最低需繳付之利息45,365
    元後，仍餘5,649 元可供償債。是聲請人每月所餘之金錢，
    不但足供清償剩餘欠款之利息，尚有餘額可供清償所餘欠款
    之本金。是聲請人客觀上並無不能清償債務之情形存在，應
    可認定。
四、末按聲請更生或清算不合程式或不備其他要件者，法院應以
    裁定駁回之，但其情形可以補正者，法院應定期間先命補正
    ，復為消債條例第8 條所明定。職是，本件聲請人既無「不
    能清償債務或不能清償之虞」之情事，且其更生之聲請又不
    符消債條例第3 條所定要件，且上開欠缺又屬無從補正，依
    上開說明，自應駁回其聲請。
五、依消費者債務清理條例第8 條、第15條，民事訴訟法第78條
    、第95條，裁定如主文。
中    華    民    國    98    年    4     月    29    日
                  民事第六庭  法  官  吳志豪
以上正本係照原本作成。
如不服本裁定，應於送達10日內向本院提出抗告狀，並繳納裁判
費新台幣1,000元。
中    華    民    國    98    年    4    月     29    日
                              書記官  劉音利


司法院資訊處製作；財團法人民間司法改革基金會備份。
